臺灣臺中地方法院刑事判決
111年度交訴緝字第1號
公  訴  人  臺灣臺中地方檢察署檢察官
被      告  陳子徹





上列被告因肇事逃逸罪等案件，經檢察官提起公訴（109年度偵
字第26263、26514號），本院判決如下：
    主    文
陳子徹犯汽車駕駛人，無駕駛執照駕車而過失致人於死罪，處有
期徒刑捌月；又犯駕駛動力交通工具發生交通事故致人於死而逃
逸罪，累犯，處有期徒刑壹年貳月。應執行有期徒刑壹年陸月。
 
    犯罪事實
一、陳子徹未考領自用小客車駕駛執照，於民國109年8月14日凌
    晨4時許，駕駛車牌號碼000-0000號自用小客車，沿臺中市
    中區三民路2段由成功路往中山路方向行駛，於同日凌晨4時
    46分許，行經三民路與臺灣大道1段之有號誌交岔路口時，
    原應注意依速限行駛，且應注意車前狀況，隨時採取必要之
    安全措施，而依當時天候晴、夜間有照明、市區道路、柏油
    路面、乾燥、無缺陷及障礙物、視距良好等情，並無不能注
    意之情事，竟疏未注意及此，貿然超速直行通過上開交岔路
    口，適顏清哲行走在三民路之行人穿越道旁，由興中路往平
    等街方向穿越三民路，陳子徹見狀煞避不及，所駕駛前開自
    用小客車之左前車頭撞及顏清哲，顏清哲彈飛撞擊該車之前
    擋風玻璃，再自該車之引擎蓋彈飛跌落地面，因而受有開放
    性顱骨骨折、腦組織外露、胸腹擦傷、腹部多處擦傷、撕裂
    傷等傷害。詎陳子徹可預見其肇事後可能致遭其撞擊之顏清
    哲受傷或死亡，竟基於縱其駕車肇事致人於死而逃逸亦不違
    反本意之不確定故意，未下車查看或進一步確認，未協助傷
    者就醫或為其他必要之救護措施，亦未向警察機關報案，或
    留下年籍資料及聯絡方式，逕自駕駛上開自用小客車離開肇
    事現場而逃逸。嗣警方據報至現場處理，將顏清哲送往衛生
    福利部臺中醫院急救，惟顏清哲到院前已無心跳呼吸，經急
    救無效，而因顱內出血及顱骨骨折死亡。而陳子徹逃離現場
    後，嗣經林瑞陽騎乘機車在民族路與中山路交岔路口停等紅
    燈時，發現陳子徹所駕駛前開自小用客車之前擋風玻璃破裂
    ，其沿著三民路往民族路方向行駛時，復發現顏清哲躺於上
    開肇事路口地上，乃驚覺陳子徹所駕駛前開自用小客車為肇
    事車輛，遂騎乘機車欲追攔陳子徹，而於三民路與民族路交
    岔路口附近發現陳子徹駕駛前開自用小客車行駛中，即在平
    等街與中山路交岔路口將陳子徹攔下，並要求陳子徹與其返
    回肇事現場，陳子徹即在林瑞陽之帶領下，於同日凌晨4時5
    6分許，返回上開肇事地點，並向警方承認為肇事車輛之駕
    駛人，而循線查獲上情。
二、案經顏清哲之妹顏秀娟告訴及臺灣臺中地方檢察署檢察官偵
    查後起訴。
    理    由
一、證據能力：
 (一)按被告以外之人於審判外之陳述，雖不符前4條之規定，而
     經當事人於審判程序同意作為證據，法院審酌該言詞陳述
     或書面陳述作成時之情況，認為適當者，亦得為證據；當
     事人、代理人或辯護人於法院調查證據時，知有第159條第
     1項不得為證據之情形，而未於言詞辯論終結前聲明異議者
     ，視為有前項之同意，刑事訴訟法第159條之5定有明文。
     經查，本案認定犯罪事實所引用之卷內被告陳子徹以外之
     人於審判外之陳述，檢察官、被告於本院準備程序均不爭
     執其作為本案證據之證據能力(見本院交訴緝卷第80至81頁
     )，於辯論終結前亦未對該等證據之證據能力聲明異議，本
     院復審酌前揭陳述作成時之情況，並無違法取證之瑕疵，
     亦認以之作為證據為適當，是本案有關被告以外之人於審
     判外之言詞或書面陳述等供述證據，依前揭法條意旨，自
     均得為證據。
 (二)按除法律另有規定外，實施刑事訴訟程序之公務員因違背
     法定程序取得之證據，其有無證據能力之認定，應審酌人
     權保障及公共利益之均衡維護，刑事訴訟法第158條之4定
     有明文。經查，本案認定犯罪事實所引用之卷內非供述證
     據，並無證據證明係實施刑事訴訟程序之公務員違背法定
     程序所取得，且經本院於審理中提示並告以要旨而為調查
     時，檢察官、被告均未表示該等非供述證據不具證據能力
     ，揆諸上開規定，自應認均具有證據能力。
二、認定犯罪事實所憑證據及理由：
    訊據被告固坦承有於上開時、地，駕駛前開自用小客車，因
    其前述之過失駕駛行為，不慎撞擊被害人顏清晢，致被害人
    受有開放性顱骨骨折、腦組織外露、胸腹擦傷、腹部多處擦
    傷、撕裂傷等傷害，經送醫急救仍不治死亡，及肇事後被告
    旋即駕車離開現場，於同日凌晨4時56分許返回肇事地點等
    情，惟矢口否認有何上揭肇事致人於死而逃逸之犯行，辯稱
    ：我當時真的不知道自己有撞到人，我患有被害妄想症，我
    所駕駛車輛前擋風玻璃碎裂的當下，我以為是有人開槍打我
    ，我覺得要保護自己的生命安全而往前開，我發現後面沒有
    人追上來，就冷靜下來，思考自己可能是撞到人，我是過了
    幾分鐘之後才意識到有可能是車禍，因為不確定，才會在證
    人林瑞陽跟我說撞到人時與他繞回現場看，證人林瑞陽找到
    我之前，我其實就在附近繞，因為我也懷疑我自己是不是撞
    到人等語(見本院交訴緝卷第79至80、173至175頁)。經查：
 (一)被告未考領自用小客車駕駛執照，於109年8月14日凌晨4時
     許，駕駛車牌號碼000-0000號自用小客車，沿臺中市中區
     三民路2段由成功路往中山路方向行駛，於同日凌晨4時46
     分許，行經三民路與臺灣大道1段之有號誌交岔路口時，本
     應注意依速限行駛，且應注意車前狀況，隨時採取必要之
     安全措施，竟疏未注意及此，貿然超速直行通過路口，適
     被害人行走在中區三民路之行人穿越道旁，由興中路往平
     等街方向穿越三民路，被告見狀煞避不及，所駕駛前開自
     用小客車之左前車頭撞擊被害人，被害人彈飛撞擊該車之
     前擋風玻璃，再自該車之引擎蓋彈飛跌落地面，因而受有
     開放性顱骨骨折、腦組織外露、胸腹擦傷、腹部多處擦傷
     、撕裂傷等傷害，嗣警方據報至現場處理，將被害人送往
     衛生福利部臺中醫院急救，惟被害人到院前已無心跳呼吸
     ，急救無效，而因顱內出血及顱骨骨折死亡；被告肇事後
     ，未下車查看或進一步確認，未協助傷者就醫或為其他必
     要之救護措施，亦未向警察機關報案，或留下年籍資料及
     聯絡方式，駕駛前開自用小客車離開肇事現場，嗣經證人
     林瑞陽騎乘機車在民族路與中山路停等紅燈時，發現被告
     所駕駛自用小客車之前擋風玻璃破裂，其沿著三民路往民
     族路方向行駛時，復發現被害人躺於上開肇事路口地上，
     乃驚覺被告所駕駛前開自用小客車為肇事車輛，遂騎乘機
     車欲追攔被告，而於三民路與民族路之路口附近發現被告
     駕駛前開自用小客車行駛中，並在平等街與中山路交岔路
     口將被告攔下，被告即由證人林瑞陽帶領，於同日凌晨4時
     56分許，返回上開肇事地點，並向警方承認為肇事車輛之
     駕駛人等情，業經被告於警詢、偵訊、本院準備程序及審
     理時供承明確(見相卷第21至27、189至197頁，本院交訴緝
     卷第31至33、77至82、105至113、173至175頁)，且有證人
     林瑞陽於警詢及本院審理時、證人即告訴人顏秀娟於警詢
     、偵訊及本院準備程序時之證述在卷可參(見相卷第29至32
     、189至197頁，偵26514卷第39至42頁，本院交訴卷第47至
     48頁，本院交訴緝卷第23至24、162至168頁)，並有臺中市
     政府警察局交通警察大隊第一分隊109年8月14日警員職務
     報告、被害人之衛生福利部臺中醫院法醫參考病歷摘要、
     臺中市交通警察大隊第一分隊110報案紀錄單、臺中市中區
     三民路與臺灣大道路口監視器錄影畫面截圖、被告所駕駛
     前開自用小客車之行車紀錄器畫面截圖、路人之行車紀錄
     器畫面截圖、道路交通事故現場圖、道路交通事故調查報
     告表㈠、㈡、現場及車損照片、臺中市政府警察局A1A2類交
     通事故攝影蒐證檢視表、臺中市政府警察局交通事故補充
     資料表、被告之證號查詢汽車駕駛人資料、車牌號碼000-0
     000號自用小客車之車輛詳細資料報表（見相卷第19、33、
     35至53、55至79、81至141、149至151、157、161頁）、臺
     中地檢署109年8月14日相驗筆錄、相驗屍體證明書、檢驗
     報告書、相驗照片(見相卷第187、199至201、211至219頁
     ，偵26514卷第25至37頁)、臺中市政府警察局道路交通事
     故初步分析研判表、臺中市車輛行車事故鑑定委員會109年
     11月23日中市車鑑字第1090008982號函文並檢附中市車鑑0
     000000案鑑定意見書(見偵36514卷71至74頁，偵26263卷第
     79頁)、臺中市政府警察局交通警察大隊第一分隊109年8月
     27日警員職務報告（見偵26263卷第31頁）、臺中市政府警
     察局舉發違反道路交通管理事件通知單（見偵26263卷第91
     頁）等在卷可參，此部分之事實，堪以認定。
 (二)按行車速度，依速限標誌或標線之規定，無速限標誌或標
     線者，行車時速不得超過五十公里。但在設有快慢車道分
     隔線之慢車道，時速不得超過四十公里，未劃設車道線、
     行車分向線或分向限制線之道路，時速不得超過三十公里
     ；汽車行駛時，駕駛人應注意車前狀況，並隨時採取必要
     之安全措施，道路交通安全規則第93條第1項、第103條第2
     項分別定有明文。被告就上揭過失致死犯行坦承不諱，且
     參以其於案發當時為具有通常智識之成年人，且曾考取普
     通重型機車駕駛執照，有證號查詢機車駕駛人資料1份在卷
     可參(見相卷第159頁)，對於上開交通規則不容諉為不知。
     又本件交通事故發生當時天候晴、夜間有照明、柏油路面
     、乾燥、無缺陷及障礙物、視距良好，並無不能注意之情
     事，亦有上開道路交通事故調查報告表㈠、現場照片在卷可
     佐。從而，案發當下並無不能注意之情事，被告駕駛前開
     自用小客車，行經上開交岔路口時，竟未注意車前狀況，
     超速行駛穿越上開交岔路口而肇事，被告之駕駛行為具有
     過失，至為灼然。又本案經送臺中市車輛行車事故鑑定委
     員會進行車禍鑑定，鑑定意見亦認：「陳子徹無駕照駕駛
     自用小客車，行至設有行車管制號誌交岔路口，嚴重超速
     行駛，撞及於行人穿越道旁穿越道路之行人，為肇事主因
     ；行人顏清晢，行經設有行車管制號誌交岔路口，違反號
     誌管制(闖紅燈)進入路口，為肇事次因」等情，此有上開
     臺中市車輛行車事故鑑定委員會中市車鑑0000000案鑑定意
     見書附卷可稽（見偵26263卷第239至241頁）。此外，被害
     人受有前揭傷害不治身亡之結果與被告上揭駕駛過失行為
     ，兩者間具有相當因果關係存在，被告上開無駕駛執照駕
     車過失致死犯行洵堪認定。
 (三)被告就肇事逃逸犯行部分雖以前詞置辯，然查：
　　⒈經本院當庭勘驗攝得本件車禍事故之路口監視器錄影光碟
      、行車紀錄器光碟等，結果如下：
    ⑴檔名為「22時11分54秒-E_路口全景.AVI」檔案部分： 
    （畫面時間04：46：14；檔案時間00：00：03）天色暗，路
　　  邊路燈均為開啟狀態，三民路2段號誌為直行、右轉箭頭
      綠燈，行人專用號誌為紅燈，車內僅有音樂聲，並無交談
      聲，被告駕駛之車輛（下稱甲車）於三民路2段内側直行
      車道行駛；被害人手持拐杖由右方往左方向步行，被害人
      在該車道之停止線處時，（撞擊聲），甲車之駕駛座前擋
      風玻璃破裂，但無任何黑影出現在上開前擋風玻璃上，車
      內並無驚呼聲、說話聲；（畫面時間04：46：15；檔案時
      間00：00：04）車內僅有音樂聲，碰撞後甲車減速並往右
      方偏駛通過路口，（畫面時間04：46：22）之後又加速回
      到道路上繼續行駛，（畫面時間04：46：39）左轉後逆向
      行駛繼續直行。
    ⑵路人之行車紀錄器資料夾內檔名為「2020_0814_050343_00
      9_B.MOV」部分：
    （畫面時間05：06：13～05：06：14；檔案時間00：02：32
　   ～00：02：33）天色昏暗，路邊路燈均為開啟狀態，三民路
     2段號誌為直行及右轉方向為綠燈之燈號，被害人由左往右
     方向持續步行，甲車之大燈開啟並行駛於對向車道；（畫
     面時間05：06：14～05：06：16；檔案時間00：02：32～00
     ：02：35）雙方發生碰撞，被害人彈飛往甲車左上方向，
     甲車持續行駛，被害人向下跌落至行人穿越道旁（位置大
     約於提供行車紀錄器路人所行駛道路之快車道前方），同
     時間被告駕駛甲車之車頭快要接近穿越路口後之行人穿越
     道；（畫面時間05：06：17～05：06：23；檔案時間00：02
     ：36～00：02：42）被害人被撞飛落地，甲車之煞車燈為亮
     起之狀態，兩秒後，甲車之煞車燈熄滅，並往前行駛，後
     因路人行駛方向及其後方有一自小客車，無法看到甲車之
     行進情形。
   ⑶路口監視器之0000000-0000資料夾中檔名為「_ch1_main_2
　　&ZZZZ;0000000000000_00000000000000.dav」部分
　　（畫面時間04：45：31～04：45：42；檔案時間00：05：29～
    00：05：41）被害人出現在畫面中之行人穿越道右方並往左
    方行走，後消失在畫面；（畫面時間04：45：56～04：46：1
    3；檔案時間00：05：53～00：06：10）甲車出現在畫面左方
    ，並往前直行，煞車燈有亮起，通過該路口後，往右偏駛，
    後煞車燈熄滅，甲車回到車道上繼續直行，後消失在畫面中
    。
　⑷行車紀錄器資料夾內檔名為「00000000_045311.MOV」部分（
    畫面時間04：53：34～04：53：49；檔案時間00：00：24～00
    ：00：39）甲車之前擋風玻璃破裂，甲車行駛到中山路與平
    等街口，前方路口號誌為紅燈，（音樂聲持續），有一男聲
    （下稱甲男）與被告對話（以下均以臺語對話）：
    甲男：你撞到人你知道嗎？
    被告：我剛撞到人喔？他在哪裡？
    甲男：不要在那邊假。
    被告：誰？在哪裡？
    甲男：你撞死人。
    被告：真的假的？
   （甲車開始緩慢行駛往右偏駛，並停至路邊）
    被告：（無法辨識）
    甲男：（無法辨識）
   （有聽到關車門聲音，該檔案除兩人之聲音無其他人聲）
  ⑸另被告行車紀錄器資料夾內，檔名為「00000000_044711.MOV
    」至「00000000_045211.MOV」之6個檔案，各檔案為1分鐘
    ，該6檔案僅有音樂聲，無任何人聲，畫面顯示為甲車在附
    近道路行駛。
  ⑹而上開各檔案經本院當庭勘驗播放，被告對於勘驗結果表示
    沒有意見，有本院勘驗筆錄、含有上開各錄影檔案之光碟、
    錄影檔案截圖照片在卷足佐(見本院交訴緝卷第107至115頁
    ，相卷第39至73頁)。細觀本件車禍事故之路口監視器及上
    開行車紀錄器錄影檔案所示內容，可知被告駕駛甲車接近上
    開交岔路口時，在車燈及上開交岔路口之路燈照射下，被告
    之前方視線範圍內可看見正在橫越馬路之被害人之身影，撞
    擊聲後甲車之駕駛座前擋風玻璃(左側)破裂，被害人被撞飛
    落在行人穿越道旁，甲車之後煞車燈亮起，往右偏駛，約兩
    秒後，甲車之後煞車燈熄滅，甲車回到車道繼續直行；甲車
    於肇事後在附近道路行駛，有一男子(即為證人林瑞陽)在中
    山路與平等街交岔路口，與停等紅燈之被告對話，被告對於
    該男子告知其撞到人乙節表示不知情。
  ⒉觀諸被告所駕駛甲車之車損照片，該車之前擋風玻璃左側(駕
    駛座前方)呈蜘蛛網型破裂，且左前方引擎蓋有板金凹陷之
    情形，有甲車之車損照片在卷可參(見相卷第87、117至121
    頁)；復佐以甲車之行車紀錄器所錄得之撞擊聲音頗大、被
    害人遭撞飛等情，勘驗情形業如上述，足徵被告駕駛甲車撞
    擊被害人及被害人自甲車引擎蓋上彈飛之力道頗大，且自該
    撞擊所產生碰撞之聲響及所引起車體震動情形觀之，被告應
    知曉此碰撞聲及甲車之前擋風玻璃破裂與自己駕車肇事之行
    為有關。至被告雖辯稱誤以為自己遭槍擊云云，然觀甲車前
    擋風玻璃破裂之情形，並未見彈孔痕跡，而係片狀之蜘蛛網
    型裂痕，已與前擋風玻璃遭槍擊之情形不同；況且，被害人
    遭撞擊自甲車之引擎蓋上彈飛之力道既足以讓引擎蓋之板金
    凹陷，車體必定有所震動，所造成之頗巨聲響即在前車頭，
    倘如被告所辯當下係遭槍擊，應不會伴隨車體震動，且槍枝
    發射之聲響，是否會呈近距離巨響，亦顯有可疑，被告前揭
    所辯實與常情不符，尚難遽以採信。
  ⒊另佐以被告駕車在撞擊被害人之前，在車燈與路燈之照射下
    ，被告之視線範圍內可見被害人之身影；甲車撞擊被害人後
    ，被告有煞車往右偏駛約2秒，已勘驗如上述，倘依被告所
    述，以為自己遭到槍擊，被告理應加速逃離、向警方求救，
    甲車內行車紀錄器所錄得之情形可能顯得更加驚慌失措才是
    ，怎會煞車放慢速度向右偏駛約2秒，才再開回車道上繼續
    直行？實啟人疑竇。則被告駕駛甲車撞擊被害人之前，被害
    人之身影既在被告視線範圍內，撞擊聲響後，被告煞車減速
    並向右偏駛，足見被告於甲車之前擋風玻璃破裂當下，應可
    預見或高度懷疑甲車撞擊到前方行人而發生車禍事故，因此
    煞車減速靠邊行駛往後查看；又被害人遭撞擊彈飛落地在該
    道路快車道前方，有現場照片可佐(見相卷第99至101頁)，
    被告減速查看時應能看見倒地之被害人或至少能察覺異狀，
    而對於本件車禍事故之發生有所認識或預見。
  ⒋至被告雖辯稱其患有被害妄想症，並請本院參考其之前涉嫌
    妨害自由案件送鑑定之結果等語(見本院卷第172頁)。查，
    被告前因犯剝奪他人行動自由罪，經臺灣雲林地方法院以10
    7年度訴字第905號案件審理時，將其送請長庚醫療財團法人
    嘉義長庚紀念醫院鑑定，鑑定結果固認被告前於107年6月間
    因債務糾紛，遭暴力集團討債，造成心理創傷，有過度警覺
    及易受驚嚇等反應，於107年7月底指認對方後，害怕遭到對
    方跟蹤及報復，產生極大的心理壓力，草木皆兵，杯弓蛇影
    ，幾乎達到精神病性之妄想程度等情，有雲林地院107年度
    訴字第905號刑事判決之論罪科刑理由欄二所載內容在卷可
    稽。然而，前開鑑定所鑑定者為被告於107年8月間為前案行
    為時之精神狀態，本案係肇事於109年8月14日，已相隔近2
    年，且卷內並無證據資料可知被告斯時是否仍遭暴力集團討
    債，或有何具體事件致其產生心理壓力；復佐以被告於本院
    審理時供稱：上揭鑑定後，我有持續去醫院，但目前已經快
    一年未看醫生、吃藥，因為吃藥會覺得精神恍惚等語(見本
    院交訴緝卷第171頁)，是尚無從確認被告所患妄想症之治療
    情形，亦無法確認被告於本案駕駛甲車肇事當時，是否出現
    被害妄想症狀；又參以被告於本院審理時供稱：我當時住在
    臺中市崇德路與文心路交岔路口附近，我跟朋友約某個路口
    之永和豆漿吃宵夜，我覺得當時自己精神不錯等語(見交本
    院訴緝卷第173至174頁)，足見被告於本件車禍事故發生前
    係與友人相約吃宵夜，並無遭人討債、尋仇等其他異常情事
    ，且被告自覺案發當時之精神狀況尚可，而非處於精神恍惚
    狀態；再觀諸甲車之行車紀錄器錄影內容，被告並無口出妄
    想內容之情形，且被告與證人林瑞陽間之應答對話尚屬正常
    ，亦無被害妄想之情狀，被告此部分所辯證據尚屬不足，實
    無從對被告為有利之認定。
  ⒌被告固又辯稱：我是往前開後，過了幾分鐘之後才意識到有
    可能是車禍，因此才在附近徘徊想要回去案發地點云云。然
    而：
　  ⑴就證人林瑞陽之證述部分
　　 ①於警詢時證稱：於109年8月14日凌晨4點多快5點時，我當
       時在臺中市中區三民路跟中山路停等紅燈，發現有一臺
       自小客車沿著三民路往民族路方向直行，那臺車當時打
       著右轉方向燈卻直行，我又發現那臺車的前擋風玻璃破
       裂，等綠燈後我就左轉三民路往臺灣大道一段方向直行
       ，到路口時我看到一個人躺在地上，這時我發現那臺車
       就是肇事車輛，我趕緊迴轉去追，我沿著三民路往民族
       路方向直行，到了民族路右轉騎到中華路，再騎到公園
       路，我都沒有發現對方，我就回到事發現場，看到死者
       的拖鞋，死者躺在對面，我就再直行三民路往民族路的
       方向去追，這時我在三民路與民族路口又看到該肇事車
       輛右轉沿著民族路行駛，我就趕緊追上去，那臺車蛇行
       行駛接著又右轉平等街，我是在平等街跟中山路口把那
       臺車攔下來的，我叫被告停在路邊，然後我騎到那臺車
       前面確認前擋風玻璃，並跟被告說「你剛剛撞到人，你
       知不知道」，被告回答「我不知道」，我就再跟他說「
       你撞到的人已經死了，案發現場就在這附近，你跟我走
       」，被告回答「我以為有人拿東西丟我，或是有人要尋
       仇」，我覺得被告說話語無倫次怪怪的，好像是吸毒，
       被告突然打開車門下車跑到右前車門，打開車門後就一
       直在車上找東西，又跑到右後車門打開找東西，我以為
       被告要拿槍，有一點嚇到，所以我都沒有講話，後來被
       告拿著一個紙袋提在手上走過來要上我的車，我趕緊跟
       他說「你開你的車跟我走」，我往前騎回頭看被告有跟
       上來，我們沿著平等街左轉臺灣大道再直行到案發現場
       ，這時候已經有3個警方在現場處理，我下車走到路中間
       去跟其中一個警察說這就是肇事者，這時候肇事者就跟
       在我身後，警方聽到就問被告說你是肇事者嗎？被告就
       回答「我是」等語(見偵26263卷第45至48頁)；
　　 ②於本院審理時證稱：我沒有看到車禍的過程，當時我沿著
       中山路騎，在三民路與中山路交岔路口停等紅燈時，注
       意到被告所駕駛車輛的前擋風玻璃蜘蛛網狀破很大塊，
       我左轉三民路快到臺灣大道時，看到一個人躺在那邊，
       直覺是被告駕駛的車輛撞到的，就騎車去追，沒有找到
       人，後來回到民族路上，看到被告逆向行駛，就追上去
       ，追到平等街與中山路交岔路口，騎車擋住被告所駕駛
       車輛，跟他說他撞到人，他才下車，被告當時心神不寧
       ，講話支支吾吾，他當時的反應是不覺得自己有撞到人
       ，好像有人拿磚頭朝前擋風玻璃砸下來，我帶被告到事
       發現場，跟警察說他是肇事者；我跟被告說「你撞到人
       你知道嗎？」，被告回稱「我剛撞到人喔？他在哪裡？
       」，我會回稱「不要在那邊假」，是因為我跟在被告車
       後，感覺被告刻意在案發地點附近繞，我覺得他應該知
       道有肇事，所以才會這樣反應等語(見本院交訴緝卷第16
       4至168頁)。
　　 ③觀諸證人林瑞陽前開證述之內容，其就如何發現被告所駕
       駛之甲車為肇事車輛、尋找甲車將被告攔下、與被告間
       之對話及被告當下之反應、帶領被告返回肇事現場等節
       ，前後證述之內容一致，且核與上開勘驗甲車之行車紀
       錄器之內容相符，應值採信，且足以確認證人林瑞陽將
       被告所駕駛之甲車攔下，告知被告撞到人時，被告之反
       應為不知道自己有撞到人。
　 ⑵就被告歷次供述部分
　　①被告於警詢時供稱：我沿三民路往中山路方向直行，至臺
      灣大道路口時，我感覺有硬物撞擊到我的車子，我往前行
      駛本來要停路邊，但我以為是仇家尋仇，我就繼續行駛到
      不知名的路口下車檢查我的車輛，發現好像是撞到人，於
      是我開始沿著來路回去找印象中的撞擊路口，有一個騎乘
      機車的人過來跟我說我撞到人了，我就停在路旁問他事故
      地點在哪裡，請他帶我回去現場，我回到現場才知道真的
      是撞到人，現場也有警方在處理，我撞到當時不知道如何
      碰撞，到不知名路口檢查才知道是前車頭碰撞等語(見相
      卷第24至25頁)。
　　②被告於偵訊時供稱：我行駛到臺灣大道與三民路交岔路口
      時，我聽到碰一聲，車窗就碎掉了，因為我與我女友曾經
      與他人發生過糾紛，我以為是仇家對我的車開槍，我已經
      停在路邊了，我看了一下左後照鏡，看到很多車，我以為
      是仇家過來，於是右轉後往直走，直到路邊有停車格，我
      停進停車格熄火，查看有無仇家追上來，我停車查看後發
      現車頭的板金有損傷，如果是單純開槍應該只有車窗會受
      損，我心想應該是發生車禍了，又沿原路開回現場看，途
      中有民眾林瑞陽說前方有車禍，我請林瑞陽帶我回車禍路
      口，發現肇事人可能是我，就向現場員警表明我是肇事者
      等語(見相卷第192至193頁)。
　　③被告於本院訊問時供稱：我當下以為被開槍，之後我發現
      沒有彈孔，所以事後才繞回肇事地點等語(見本院訴緝卷
      第32頁)。
　　④被告於準備程序時供稱：甲車之前擋風玻璃破裂時，我有
      懷疑被槍擊，也有想到可能是車禍，所以才繞回肇事地點
      ，但當下我沒有立刻停在現場觀察情況；我往前開，發現
      沒有人追上來，我冷靜下來，才思考可能撞到人，我就自
      己開回來等語(見本院訴緝卷第80頁)。
　　⑤於本院審理時供稱：我到一個點停下來，看後面沒有人時
      檢查車輛狀況，發現玻璃碎裂方式不像是開槍，我才發覺
      會不會可能真的是有撞到還是車禍，我要趕快回頭找事發
      現場在哪裡，我停車下車查看車子狀況時，證人林瑞陽尚
      未找到我等語(見本院訴緝卷第174頁)。
　 ⑶綜析證人林瑞陽上開證述之內容及被告前開供述之內容可知
     ，被告對於甲車之前擋風玻璃破裂當下，並非未曾懷疑可
     能肇因於車禍事故，且倘如被告所述，其駕車駛離現場後
     ，到不知名之路口或路邊下車檢查車輛狀況，自前擋風玻
     璃碎裂情形、引擎蓋板金損傷狀況而知曉本件車禍事故發
     生，欲回頭找尋肇事地點，途中遇到證人林瑞陽帶其回到
     肇事現場等情為真，何以在證人林瑞陽將被告所駕駛之甲
     車攔下之前，甲車在臺中市中區民族路、中山路、平等街
     等道路徘徊、蛇行，甚至逆向行駛？且在證人林瑞陽將甲
     車攔下，告知被告撞到人時，何以被告之反應為不知自己
     有撞到人?而非請求證人林瑞陽立即帶其前往肇事地點？被
     告上揭在附近徘徊之舉，是否在找尋肇事地點，尚非無疑
     ，其所辯無肇事逃逸犯意云云，實難採憑。
　⒍刑法第185條之4之肇事逃逸罪，其客觀構成要件為行為人駕
    駛動力交通工具肇事，且致人死傷而逃逸，主觀要件則須行
    為人對致人死傷之事實有所認識，並進而決意擅自逃離肇事
    現場，即足當之。申言之，刑法第185條之4之肇事致人死傷
    逃逸罪，係以處罰肇事後逃逸之駕駛人為目的，俾促使駕駛
    人於肇事後能對被害人即時救護，以減少死傷，本質上屬抽
    象危險犯；立法者依一般生活經驗之大量觀察，推定肇事逃
    逸行為，對於死傷者可能造成無人即時救護之高度危險，故
    規範肇事逃逸乃犯罪行為，藉以保護公眾安全。故行為人主
    觀上對其駕駛動力交通工具肇事致人死傷有所認識，客觀上
    並有擅自離開肇事現場之行為，不論行為人逃逸之原因為何
    ，其擅離肇事現場之行為一旦付諸實施，其犯罪即已完成。
    又此項故意之犯罪型態，包括直接故意與未必故意，所謂直
    接故意，係指駕車肇事因而已知悉發生使人受傷或死亡之結
    果，如仍決意駕車逃離現場，即係直接故意，而未必故意，
    係指駕車肇事因而已知悉發生使人受傷害或死亡之結果，縱
    令有人死傷亦無所謂，仍決意駕車快速逃逸，即為有肇事逃
    逸之未必故意。查，本案綜合審酌前揭各項證據調查結果，
    本件車禍事故發生經過，係因被告駕駛甲車，未注意車前狀
    況，超速行駛，貿然穿越上開交岔路口，適被害人行走於三
    民路之行人穿越道旁，穿越三民路，被告之視線範圍內應可
    見被害人之身影，其閃煞不及撞上被害人，被害人彈飛撞及
    甲車之前擋風玻璃，再自甲車之引擎蓋彈飛出去，甲車之前
    擋風玻璃因而破裂，被告穿越上開路口後有煞車減速偏右行
    駛向後查看，約2秒鐘後返回原車道直行，業經本院認定如
    前，自甲車前擋風玻璃呈蜘蛛網式破裂且無彈孔痕跡、車體
    震動情形及近距離頗巨聲響等節，足認被告見甲車之前擋風
    玻璃破裂當下，即可知悉或可預見其上開過失駕駛行為肇致
    本件車禍事故發生，且該撞擊力道及彈飛之情形可能造成被
    害人受有傷害，甚至死亡，但仍在預見自己有肇事致人受傷
    或死亡，逕自駕車離開可能構成肇事逃逸之情況下，未下車
    查看或其他進一步確認行為，亦未對被害人為任何救護或協
    助通報員警、救護人員到場等必要措施，復未留下姓名、年
    籍資料或聯絡方式作為後續處理之憑，即逕自駕車離開現場
    ，而容任肇事逃逸結果之發生，是被告主觀上具肇事逃逸之
    不確定故意至明。
 (四)綜上所述，被告前揭辯詞，乃臨訟卸責之詞，無足採信。
     本案事證明確，被告上開犯行，洵堪認定，應予依法論科
     。
三、論罪科刑
 (一)被告行為後，刑法第185條之4之規定業於110年5月28日修
     正公布，並自同年月30日施行，修正前該條規定：「駕駛
     動力交通工具肇事，致人死傷而逃逸者，處1年以上7年以
     下有期徒刑」，修正後則規定：「駕駛動力交通工具發生
     交通事故，致人傷害而逃逸者，處6月以上5年以下有期徒
     刑；致人於死或重傷而逃逸者，處1年以上7年以下有期徒
     刑。犯前項之罪，駕駛人於發生交通事故致人死傷係無過
     失者，減輕或免除其刑」。本案被告對於車禍事故之發生
     確有過失責任，且被害人因本案車禍死亡，業如前述，故
     被告應成立肇事致人死亡逃逸罪，此部分所為依刑法第185
     條之4修正前後構成要件暨法律效果均未變更，遂不生新舊
     法比較問題，應逕行適用修正後刑法第185條之4第1項後段
     規定論處，先予敘明。
 (二)按刑法總則之加重，係概括性之規定，所有罪名均一體適
     用；刑法分則之加重，係就犯罪類型變更之個別犯罪行為
     予以加重，成為另一獨立之罪名。道路交通管理處罰條例
     第86條第1項關於汽車駕駛人無照駕駛，因而致人受傷或死
     亡，依法應負刑事責任者，加重其刑至二分之一之規定，
     係就刑法第276條之過失致人於死罪、同法第284條之過失
     傷害（及致重傷）罪之基本犯罪類型，對於加害人為汽車
     駕駛人，於從事駕駛汽車之特定行為時，於無照駕駛因而
     致人受傷或死亡之特殊行為要件予以加重處罰，已就上述
     刑法第276條、同法第284條各罪犯罪類型變更之個別犯罪
     行為予以加重，而成另一獨立之罪名，自屬刑法分則加重
     之性質（最高法院99年度台非字第198號刑事判決意旨參照
     ）。查，被告未考領小型車普通駕駛執照，有證號查詢汽
     車駕駛人1紙可稽(見相卷第157頁)，足見被告上開駕駛行
     為，自屬無照駕駛。
 (二)核被告所為，係犯道路交通管理處罰條例第86條第1項、刑
     法第276條之汽車駕駛人無駕駛執照駕車過失致人於死罪、
     同法第185條之4第1項後段之駕駛動力交通工具肇事，致人
     於死而逃逸罪。
 (三)被告所犯上開汽車駕駛人無駕駛執照駕車過失致人於死與
     肇事致人於死逃逸2罪間，故意及過失行為互殊，且侵害法
     益不同，應予分論併罰。
 (四)刑之加重部分：
   1.被告無駕駛執照駕車因而致人於死，就所犯上開無駕駛執
     照駕駛汽車過失致人於死之犯行，應依道路交通管理處罰
     條例第86條第1項規定加重其刑。
   2.被告前因強盜案件，經臺灣雲林地方法院以103年度訴字第
     619號判決判處有期徒刑3年6月確定，於106年6月28日假釋
     付保護管束，於107年9月25日保護管束期滿未經撤銷，視
     為執行完畢等情，業經檢察官於本院審理程序中提出臺灣
     高等法院被告前案紀錄表、臺灣高等法院在監在押全國紀
     錄表、臺灣高等疑似累犯簡列表、臺灣雲林地方法院103年
     度訴字第619號刑事判決為據，而具體指出本案被告構成累
     犯之證明方法，堪可採憑，是被告於前案之有期徒刑執行
     完畢後，五年內故意再犯本案有期徒刑以上之肇事致人於
     死逃逸罪，為累犯；參以檢察官復於本院審理程序中具體
     指出，本案被告所犯肇事致人於死逃逸罪部分與前案均屬
     故意犯罪，彰顯其法遵循意識不足等節，主張此部分應依
     法累犯規定加重其刑，故本院依司法院大法官會議釋字第7
     75號解釋意旨，衡酌被告所涉前案係因入監及假釋期滿未
     經撤銷而執行完畢、本案肇事致人於死逃逸罪部分，係在
     前案執行完畢五年以內之前期所為，且與前案均為故意犯
     罪，顯見前案有期徒刑執行並無顯著成效，被告對於刑罰
     之反應力薄弱，又本案並無未處以最低法定本刑即有違罪
     刑相當原則之情形，縱加重最低法定本刑亦無過苛，爰依
     刑法第47條第1項之規定加重其刑。
 (五)爰以行為人之責任為基礎，審酌被告無駕駛執照駕車，疏
     未注意車前狀況，超速行駛，肇致本件車禍事故發生，致
     被害人死亡，令被害人家屬遭受失去至親之傷痛，且肇事
     後未下車查看，未對被害人為必要之救護措施及留置現場
     等待警方前往處理，亦未留下可資聯絡之方式，反擅自駕
     車自現場逃逸，罔顧他人安危，其所為實應嚴加非難；並
     斟酌被告犯後固坦承過失致死犯行，然始終否認肇事致人
     於死而逃逸之犯行，迄今未能與告訴人達成和解之犯後態
     度，兼衡被告本案過失程度、造成之損害，暨其於本院審
     理時自陳大學肄業、未婚、視網膜剝離眼睛剛開完刀而在
     家休養、家庭經濟狀況勉持（見本院交訴緝卷第175頁）等
     一切情狀，分別量處如主文所示之刑。此外，考量刑法第5
     1條數罪併罰定執行刑之立法方式，係採限制加重原則，非
     以累加方式定應執行刑，如以實質累加之方式定應執行刑
     ，則處罰之刑度顯將超過其行為之不法內涵，而違反罪責
     原則，本院審酌被告所犯2罪之罪質，且犯罪時間密接，並
     衡酌對於社會危害程度，及整體刑法目的，與整體犯行之
     應罰適當性，定其應執行之刑如主文所示。
據上論斷，應依刑事訴訟法第299條第1項前段，道路交通管理處
罰條例第86條第1項，刑法第11條前段、第276條、第185條之4第
1項後段、第47條第1項、第51條第5款，刑法施行法第1條之1第1
項，判決如主文。
本案經檢察官蔡雯娟提起公訴，檢察官黃元亨到庭執行職務。
中　　華　　民　　國　　111 　年　　8 　　月　　31　　日
                  刑事第三庭  審判長法　官　劉麗瑛
                                    法  官  簡志宇
                                    法  官  吳孟潔
以上正本證明與原本無異。
如不服本判決應於收受判決後20日內向本院提出上訴書狀，並應
敘述具體理由；其未敘述上訴理由者，應於上訴期間屆滿後20日
內向本院補提理由書（均須按他造當事人之人數附繕本）「切勿
逕送上級法院」。
告訴人或被害人如不服判決，應備理由具狀向檢察官請求上訴，上訴期間之計算，以檢察官收受判決正本之日起算。                                              書記官  林育蘋      
中　　華　　民　　國　　111 　年　　8 　　月　　31　　日
附錄本案論罪科刑法條全文：
道路交通管理處罰條例第86條
（刑責之加重及減輕）
汽車駕駛人，無駕駛執照駕車、酒醉駕車、吸食毒品或迷幻藥駕
車、行駛人行道或行經行人穿越道不依規定讓行人優先通行，因
而致人受傷或死亡，依法應負刑事責任者，加重其刑至二分之一
。
汽車駕駛人，在快車道依規定駕車行駛，因行人或慢車不依規定
，擅自進入快車道，而致人受傷或死亡，依法應負刑事責任者，
減輕其刑。
中華民國刑法第276條
因過失致人於死者，處5年以下有期徒刑、拘役或50萬元以下罰
金。
中華民國刑法第185條之4
駕駛動力交通工具發生交通事故，致人傷害而逃逸者，處6月以
上5年以下有期徒刑；致人於死或重傷而逃逸者，處1年以上7年
以下有期徒刑。
犯前項之罪，駕駛人於發生交通事故致人死傷係無過失者，減輕
或免除其刑。